臺灣新竹地方法院刑事判決　　　　　　　 100年度訴字第55號
公　訴　人　臺灣新竹地方法院檢察署檢察官
被　　　告　田仲良
選任辯護人　李宏文律師
上列被告因傷害致死案件，經檢察官提起公訴（99年度偵字第65
77號），本院判決如下：
    主  文
田仲良傷害人之身體，因而致人於死，處有期徒刑柒年貳月。
    事  實
一、田仲良於民國99年8 月15日晚間10時40分許，至設於新竹縣
    新豐鄉○○街211 之1 號之忘塵卡拉OK店內，與友人徐清龍
    、周淑蓉、范海潮一同飲酒（田仲良尚未因飲酒而達不能辨
    識其行為違法或欠缺依其辨識而行為之能力之狀態），古展
    宸亦於鄰桌與友人楊俊明飲酒，至翌日（即99年8 月16日）
    凌晨1 時20分許，古展宸之妻黃瑞娥及友人羅文燮抵達前揭
    卡拉OK店，擬搭載古展宸返家，古展宸竟於起身離開之際，
    因不詳原因突然朝中央舞池丟擲酒杯、茶壺等物，田仲良聽
    聞聲響，遂起身往古展宸方向查看，古展宸見狀，即走向田
    仲良處，與田仲良發生口角並以肢體互相拉扯約5 分鐘，田
    仲良因而跌坐在地，古展宸隨即離開該店往外走去，田仲良
    極為惱怒，遂經由卡拉OK店後門進入隔壁相通之「正豐茶莊
    」檳榔攤，拿取放置於該檳榔攤廚房冰箱旁，長度86公分、
    最寬處5.4 公分之銀色鋁質球棒1 支（為不知情之正豐茶莊
    檳榔攤負責人徐源亮所有，以下簡稱系爭球棒），往外追及
    已步至忘塵卡拉OK店門外左轉約5 公尺處之古展宸，田仲良
    客觀上對於其身材壯碩，在盛怒情形下若趁人不備之際，猛
    力持棍棒毆打人之身體背部及肋骨處，將可能導致死亡之結
    果本能預見，但主觀上未預見此死亡結果，而基於傷害之犯
    意，趁古展宸不及防備，手持系爭球棒猛力朝古展宸右後復
    部重擊1 下，古展宸大吃一驚轉身擬反擊之際，田仲良復再
    持系爭球棒往古展宸左側肋骨處猛力重擊1 下，致古展宸因
    而受有左側肋骨間挫傷且4-7 肋骨骨折、右後腹腔出血等傷
    害，又因古展宸原即患有心冠疾病及腦血管動脈瘤等疾病，
    於被鋁棒重擊過程中，因情緒亢奮血壓增高引發其威廉氏環
    區動脈瘤栓塞破裂致顱內蜘蛛網膜下腔出血導致中樞神經休
    克併肥厚性心肌病變導致心因性休克而倒地，田仲良見古展
    宸倒地後即罷手離去，返回卡拉OK店內繼續飲酒，至凌晨2
    、3 時許始離開。古展宸嗣經送新竹縣竹北市東元醫院，再
    轉往桃園縣中壢市天晟醫院急救後，仍於同日晚間7 時55
    分許不治死亡。嗣田仲良於同日晚間8 時許，主動持行兇所
    使用之系爭球棒前往新竹縣新豐鄉山崎派出所投案，經警扣
    得系爭球棒，並循線追查獲上情。
二、案經被害人古展宸之妻黃瑞娥訴由新竹縣政府警察局竹北分
    局報告及臺灣新竹地方法院檢察署檢察官相驗後偵查起訴。
    理  由
一、按刑事訴訟法第159 條第1 項雖規定，被告以外之人於審判
    外之言詞或書面陳述，除法律有規定外，不得作為證據。惟
    同法第159 條之5 第1 項、第2 項已規定，經當事人於審判
    程序同意作為證據，法院審酌該言詞陳述或書面陳述作成時
    之情況，認為適當者，亦得為證據。又當事人、代理人或辯
    護人於法院調查證據時，知有第159 條第1 項不得為證據之
    情形，而未於言詞辯論終結前聲明異議者，視為有前項之同
    意（指同條第1 項之同意作為證據），此乃第159 條第1 項
    所容許，得作為證據之例外規定之一。查本案所據以認定被
    告田仲良犯罪事實之供述證據及非供述證據，除公務員職務
    上製作之紀錄文書，並無顯不可信之情況，依刑事訴訟法第
    159 條之4 第1 款規定，有證據能力外，其餘亦屬傳聞證據
    部分，檢察官、被告及其選任辯護人於本院準備程序中均表
    示沒有意見，且迄於言詞辯論終結前亦未聲明異議。本院審
    酌上開證據資料製作時之情況，尚無違法不當及證明力明顯
    過低之瑕疵，亦認為以之作為證據應屬適當，故揆諸前開規
    定，爰依刑事訴訟法第159 條之5 規定，認前揭證據資料均
    有證據能力。
二、訊據被告於警詢、偵查及本院準備程序及審理中，均就本案
    犯罪事實發生之經過坦承不諱。被告之選任辯護人則為被告
    之利益辯護稱：本件被害人死亡原因為生前患有心血管疾病
    及腦血管動脈瘤，然被害人之配偶黃瑞娥始終供稱其不知被
    害人有前揭疾病，依此實難認與死者不相熟之被告客觀上能
    預見死亡結果之發生；再者，若在一般情形下，一般人遭球
    棒毆打，若能及時送醫，則不必皆發生死亡之結果，足認被
    告所為傷害行為之條件及被害人死亡結果並不相當，不過為
    偶然之事實而已，被告之行為及結果間應無相當因果關係，
    被告之犯行應論以傷害罪方符法制等語。經查：
（一）1.被告於警詢、偵訊及本院準備程序及審理中，對於其在
      前揭時、地，因與被害人古展宸發生口角衝突及拉扯，而
      於惱怒之際，持系爭球棒毆打被害人背部、肋骨2 次，造
      成被害人因而受有左側肋骨間挫傷且4-7 肋骨骨折、右後
      腹腔出血等傷害之緣由及過程，均坦白承認（見臺灣新竹
      地方法院檢察署99年度相字第552 號卷【以下簡稱相字卷
      】第5 至8 頁正面、第38頁正面至54頁正面，臺灣新竹地
      方法院檢察署99年度偵字第6577號偵查卷【以下簡稱偵查
      卷】第135 至137 頁，本院99年度審訴字第806 號卷第21
      至24頁，本院100 年度訴字第55號卷【以下簡稱本院卷】
      第15至21頁、第48至50頁、第81至87頁），核與證人即告
      訴人黃瑞娥、證人徐清龍、周淑蓉、楊俊明、田鳳英及羅
      文燮於偵查中均具結證稱：案發當日，被告與徐清龍、周
      淑蓉、范海潮同桌，而被害人則與楊俊明於鄰桌飲酒，至
      凌晨1 時20分許，被害人與楊俊明消費完畢，其妻黃瑞娥
      及友人羅文燮亦抵達前揭卡拉OK店擬搭載被害人返家，被
      害人於起身離開之際，因不明原因突然朝中央舞池丟擲酒
      杯、茶壺等物，被告聽聞聲響，起身往被害人方向查看，
      被害人即走向被告處，與被告發生口角並以肢體互相拉扯
      約5 分鐘等語相符（見偵查卷第67至75頁正面），及證人
      羅文燮於偵查中具結證稱：「（在卡拉OK店內）發生爭執
      後，我確實與死者、黃瑞娥離開，當時死者與黃瑞娥走在
      前面，邊走邊聊天離開，我當時距離他們約10公尺左右，
      我當時正要牽機車載走死者，正在牽車就看到田仲良拿球
      棒往旁邊經過走到死者那邊，我看到田仲良拿球棍朝死者
      後背腰部打過去，後來田仲良第二棒往死者身上打過去時
      ，黃瑞娥擋住我的視線，所以我沒有看到打到哪個部位，
      之後就看到死者倒地。黃瑞娥就對我說叫我快過去並說死
      者嘴角在流血。我就趕快過去幫忙，並且將死者由路中央
      位置往路邊內移一點點。（問：你看到田仲良打死者幾下
      ？）我看到是兩下，第一次打腰部，第二下的時候，黃瑞
      娥擋住我的視線，所以不知道田仲良當時是與死者面對面
      或是站在死者背後打死者。（問：你看到田仲良第二下揮
      棒的方向是朝上、平行或朝下？）我看到那支球棒是由腰
      部位置由右邊往左上的方向揮過去。雙手握住球棍。（問
      ：你當時看到田仲良拿球棒打死者的力道如何？）我覺得
      力量應該滿大的，及速度滿快的打過去。（死者倒地你有
      無跑過去？）我有跑過去，他嘴角流血，他老婆就扶著他
      ，當時死者沒有意識。（問：你看到田仲良打死者當時精
      神狀況如何？）他滿生氣的，有點血氣方剛，我認為他應
      該有點酒意，但還沒有達到酒醉程度。」之語相符（見偵
      查卷第71至72頁、第74頁），另有被害人之天晟醫院99年
      8 月16日診斷證明書影本1 紙、案發現場監視器4 格錄影
      畫面翻拍照片10幀、採證照片（球棒棄置及取出地點、案
      發現場）5 幀、採證照片（球棒）2 幀、「忘塵卡拉ＯＫ
      平面圖」1 紙、「忘塵卡拉ＯＫ」店內及旁邊檳榔攤內採
      證照片6 幀、東元綜合醫院99年9 月9 日東秘總字第0990
      00 1818 號函文1 紙暨所附古展宸之急診病歷1 份、天晟
      醫院99年9 月6 日天晟社服字第99090601號函文1 紙暨所
      附古展宸之急診室就診病歷1 份、本院勘驗筆錄在卷可稽
      （見偵查卷第9 頁、第50至52頁之2 、第53至54頁，相字
      卷第78頁、第79頁、第80至82頁，偵查卷第89至91頁、第
      92至119 頁，本院100 年度訴字第55號卷第20頁背面）及
      扣案系爭球棒1 枝在案，堪信屬實。2.至於證人黃瑞娥於
      警詢、偵訊中固曾證稱：「那名酒客持球棒先往我先生的
      左後腦部打下去，又朝其腹部打下去，打了3 、4 下以後
      ，我先生不知道是蹲下去還是還是跪下去我沒有看清楚，
      隨後我先生就站起來往回跑，那名酒客還是拿球棒一直在
      追打我先生，一直朝其背部及後腦部位毆打，打了幾下我
      看不清楚，我先生被那位毆打的酒客追上後，他就朝我先
      生的腹部重重打了一下，我先生就直挺挺的直接往後倒地
      。」、「對方舉起球棒往我先生打過去，我先生蹲下去，
      之後又站起來，田仲良又持球棍往我先生身上揮了好幾下
      ，之後我先生就倒下去。」等語（見偵查卷第15頁、第67
      頁背面），然查：被告始終供稱其持系爭球棒毆打被害人
      背部、肋骨2 次，核與證人羅文燮於偵查中具結證稱其目
      睹被告持系爭球棒毆打被害人2 下等情相符，亦與法務部
      法醫研究所99年10月1 日法醫理字第0990005167號函所附
      之解剖報告書〈法醫研究所（99）醫剖字第0991102816號
      〉所記載被害人受傷部位及傷勢相符（見偵查卷第120 至
      123 頁），應屬可信，證人黃瑞娥雖證稱前語，然參諸其
      於警詢、偵查中另證稱：「被害人被毆打時，我距離他約
      15公尺。」、「當時我站的位置距離他們約15至20公尺，
      現場光線昏暗，沒有什麼路燈。…對方打我先生的整個過
      程多久我不知道我也慌了，只知道時間很短暫。…（問：
      剛剛羅文燮說昨天他只看到田仲良拿球棒打妳先生兩下，
      …有何意見？）沒有意見。（問：妳剛剛說妳看到田仲良
      朝妳先生打好幾下還是兩下？）我講真的我不知道幾下…
      」等語（見偵查卷第16頁、第67頁背面、第73頁背面），
      可知證人黃瑞娥於案發時距離被告及被害人有15至20公尺
      之距離，現場光線又屬昏暗，實難認客觀上證人黃瑞娥得
      於案發時清楚觀察案發過程被告毆打被害人之部位、次數
      之狀況，再證人黃瑞娥為被害人之妻子，因案發時情緒激
      動慌亂未能清楚觀察記憶案發過程，屬人之常情，其又自
      承對於被告毆打被害人次數未能確定，而依法醫解剖及組
      織切片觀察結果，發現被害人頭皮無外傷只有表淺眼瞼擦
      挫傷，亦未發現棍棒所造成之頭部對應外傷等情，有法務
      部法醫研究所99年10月1 日法醫理字第0990005167號函所
      附之鑑定報告書〈法醫研究所（99）醫鑑字第0991103106
      號〉在卷可稽（見偵查卷第128 頁背面），亦與證人黃瑞
      娥稱被告有持系爭棍棒毆打被害人頭部等情有異，依罪證
      有疑應為最有利於被告認定之原則，無從單依證人黃瑞娥
      所為證述即為對被告更不利之認定，附此敘明。
（二）又查：1.被害人遭被告毆打後，受有左側肋骨間挫傷且4-
      7 肋骨骨折、右後腹腔出血等傷害，復因古展宸原即患有
      心冠疾病及腦血管動脈瘤等疾病，於被鋁棒重擊過程中，
      因情緒亢奮血壓增高引發其威廉氏環區動脈瘤栓塞破裂致
      顱內蜘蛛網膜下腔出血導致中樞神經休克併肥厚性心肌病
      變導致心因性休克，雖經送竹北東元醫院就診，再轉往中
      壢天晟醫院急救，仍於99年8 月16日晚間7 時55分許不治
      死亡等情，有前揭診斷證明書、病歷及臺灣新竹地方法院
      檢察署檢察官99年8 月23日上午11時30分勘驗筆錄1 份、
      臺灣新竹地方法院檢察署99年8 月23日相驗屍體證明書1
      份、臺灣新竹地方法院檢察署99年8 月23日法醫檢驗報告
      書1 份、新竹縣警察局竹北分局99年8 月23日古展宸解剖
      照片56幀、99年8 月17日古展宸相驗照片14幀、法務部法
      醫研究所99年10月1 日法醫理字第0990005167號函所附之
      解剖報告書〈法醫研究所（99）醫剖字第0991102816號〉
      1 份、法務部法醫研究所99年10月1 日法醫理字第0990
      005167號函所附之鑑定報告書〈法醫研究所（99）醫鑑字
      第0991103106號〉1 份、臺灣新竹地方法院檢察署99年10
      月26日相驗屍體證明書1 份在卷可參（見相字卷第61頁、
      第63頁、第65至72頁、第84至110 頁之1 、第112 至118
      頁，偵查卷第120 至123 頁、第124 至130 頁，第140 頁
      ），堪信屬實。2.又按殺人罪之成立，須加害人於實行殺
      害時，即具有使其喪失生命之故意，倘缺乏此種故意，則
      不能遽以殺人罪論斷。（最高法院99年度台上字第2361號
      判決參照）。又殺人與傷害之區別，應以有無殺意為斷，
      即行為人於下手時有無決意取被害人生命為準，以戕害他
      人生命之故意，著手於刺殺之實行而未發生死亡之結果，
      為殺人未遂；倘無使人喪失生命之故意，僅在使其身體、
      健康受到傷害，則為傷害罪，二罪皆發生傷害之結果，只
      其主觀犯意及身體傷害程度不同而已，審理事實之法院，
      應就案內一切證據，詳查審認，視其犯罪之動機、殺傷之
      次數、所殺傷部位、傷勢程度、犯後態度等綜合判斷，俾
      為認定，最高法院84年度臺上字第3179號、85年度臺上字
      第5611號判決要旨參照。是以，行為人於行為當時，主觀
      上是否有殺人之故意，除應斟酌其使用之兇器種類、攻擊
      之部位、行為時之態度、表示外，尚應深入觀察行為人與
      被害人之關係、衝突之起因、行為當時所受之剌激、下手
      力量之輕重，被害人受傷之情形及行為人事後之態度等各
      項因素綜合予以研析。經查：本件被害人固因罹患有心冠
      疾病及腦血管動脈瘤等疾病，遭受被告使用鋁棒重擊過程
      中，因情緒激亢奮血壓增高引發其威廉氏環區動脈瘤栓塞
      破裂致顱內蜘蛛網膜下腔出血導致中樞神經休克併肥厚性
      心肌病變導致心因性休克而死亡，惟被害人與被告間素不
      相識，於本案發生前毫無任何仇恨，而本件起因僅係被害
      人酒後因不明原因丟擲酒杯、茶壺等物，被告因聽聞聲響
      ，起身往被害人方向查看，2 人始發生口角並以肢體互相
      拉扯，嗣被告因一時衝動毆打被害人，衡情被告尚無有致
      被害人於死地、取其性命之殺人動機或犯意。另被告並未
      瞄準被害人之要害，其持系爭球棒毆打被害人2 次，見被
      害人倒地後，亦未再毆打被害人，足見被告為出手傷害被
      害人之舉，主觀上應僅有普通傷害之犯意，不致有殺人故
      意，被害人發生死亡之結果，應確非出於被告之本意。
      3.再按刑法第277 條第2 項前段規定之傷害致死罪，係對
      於犯普通傷害罪致發生死亡結果所規定之加重結果犯，參
      酌同法第17條規定，以行為人所實施之普通傷害行為，乃
      「客觀上能預見」可能發生超越其犯意所生之較重結果即
      死亡結果，但行為人「主觀上不預見」者為要件；即加重
      結果犯係以該行為人對於其行為所生，「客觀上有預見可
      能」之加重之結果，但行為人事實上因當時之疏忽致「未
      預見」為要件。查被告所為，有傷害被害人身體之故意，
      而人之身體腹部內藏諸多重要臟器，雖非屬要害，但倘於
      毫無防備之際，遭身材壯碩之人於盛怒中使用鈍器猛力揮
      打，縱使係身強體壯之人亦難免有受傷致死之危險，此為
      一般人於客觀上所得認識，被告係智慮成熟之成年人，對
      此自難諉為不知，亦即被告就此應有客觀上有其預見可能
      性，然被告竟因疏失欠缺審慎考量，而疏未注意及此，仍
      基於傷害犯意，持系爭球棒猛力毆打被害人2 次，此舉終
      至被害人受有前開傷害並致死亡，此為被告在客觀上所非
      不能預見，自應令其負傷害致死之罪責。
（三）被告之選任辯護人固以前語為辯，然查：
    1.按因犯罪致發生一定之結果者，如該結果與犯罪行為間，
      存有相當因果關係，且非行為人所不能預見其發生，即應
      就該加重結果負責；傷害致人於死罪，以傷害行為與死亡
      結果之間有因果關係，為其成立要件（最高法院22年軍上
      字第674 號、24年上字第471 號、24年上字第1403號判例
      參照）。又所謂相當因果關係，係指依經驗法則，綜合行
      為當時所存在之一切事實，為客觀之事後審查，認為在一
      般情形下，有此環境、有此行為之同一條件，均可發生同
      一之結果者，則該條件即為發生結果之相當條件，行為與
      結果即有相當之因果關係。本案直接引起被害人死亡之原
      因係心因性休克及中樞神經休克，而先行原因（引起上述
      死因之疾病或傷害）則係因鬥毆導致情緒亢奮、血壓增高
      ，引發其威廉氏環區動脈瘤栓塞破裂致顱內蜘蛛網膜下腔
      出血及肥厚性心肌病變所致，此業經法務部法醫研究所鑑
      定屬實，業如前述，是本件被告持系爭球棒毆打被害人，
      造成其情緒激動，確為造成被害人死亡原因之一，且始終
      繼續發生作用至死亡結果發生為止，而依客觀之經驗法則
      判斷，被害人死亡之結果與被告之行為間確有相當因果關
      係存在無訛，被告之選任辯護人單以：被告肋骨骨折與腹
      腔等外傷情事倘經即時送醫而無腦血管動脈瘤及心冠疾病
      則尚可應治療急救存活等語，反面推論被告所為與被害人
      死亡結果間無因果關係等語，應屬誤會，先此敘明。
    2.又刑法上之加重結果犯，係以行為人對於加重結果之發生
      客觀上有預見之可能，能預見而不預見者為要件。再刑法
      第277 條第2 項前段之傷害致人於死罪，所謂客觀上能預
      見，係指對於加重結果，即「死亡事實之發生」，依一般
      人之知識經驗，可得預見而言（最高法院99年度台上字第
      174 號判決意旨參照），依前所述，則人之身體腹部內藏
      諸多重要臟器，雖非屬要害，但倘於毫無防備之際，遭身
      材魁武之人於盛怒中使用鈍器猛力揮打，縱使係身強體壯
      之人亦難免有受傷致死之危險，此為一般人於客觀上所得
      認識、可得預見之事實，並不以知悉被害人罹有心冠疾病
      及腦血管動脈瘤等疾病為必要，倘被告已知悉被害人罹有
      前揭疾病，而仍故意鬥毆、激怒被害人而為前揭犯行，則
      應認定為故意殺人，被告之選任辯護人以被告不知悉且無
      從知悉被害人罹有心冠疾病及腦血管動脈瘤等疾病為由，
      辯稱被告客觀上無從預見死亡結果之發生云云，應屬有誤
      ，附此敘明。
（三）從而，被告上開之犯行，洵堪認定，自應依法論科。
三、核被告所為，均係犯刑法第277 條第2 項前段之傷害致死罪
    。被告因細故與被害人發生爭執，即持系爭球棒在公眾場合
    逞兇，造成被害人死亡，對被害人家屬造成難以撫平之傷痛
    ，對社會治安危害應屬非輕，然念及其前未曾經判處有期徒
    刑之罪名確定，有臺灣高等法院被告前案紀錄表1 份在卷，
    素行尚可，而犯後又於同日晚間8 時許，主動持行兇所使用
    之系爭球棒前往新竹縣新豐鄉山崎派出所投案，且始終坦然
    承認犯行，另曾賠償被害人喪葬費用25萬元，有收據1 紙（
    見偵查卷第138 頁），並參酌其智識品行、所受刺激、生活
    狀況等一切情狀，量處如主文所示之刑，以資懲儆。扣案之
    系爭球棒1 枝，為被告所有用於傷害被害人所用之物，然係
    屬於證人徐源亮所有，業據證人徐源亮於檢察官偵訊中證述
    明確（見相字卷第76至77頁），仍不予宣告沒收，併此敘明
    。
據上論斷，應依刑事訴訟法第299 條第1 項前段，刑法第277 條
第2 項前段，判決如主文。
本案經檢察官黃依琳到庭執行職務。
中    華    民    國   100    年    11   月    24     日
                  刑事第四庭  審判長 法  官  黃美文
                                     法  官  林建鼎
                                     法  官  張詠晶
以上正本係照原本作成。
如不服本判決應於收受本判決後10日內向本院提出上訴書狀，上
訴書狀應敘述具體理由。上訴書狀未敘述上訴理由者，應於上訴
期間屆滿後20日內補提理由書狀於本院「切勿逕送上級法院」。
中    華    民    國   100    年    11    月    24    日
                                     書記官  蕭汝芳
中華民國刑法(94.02.02)第277條
（普通傷害罪）
傷害人之身體或健康者，處 3 年以下有期徒刑、拘役或 1 千元
以下罰金。
犯前項之罪因而致人於死者，處無期徒刑或 7 年以上有期徒刑
；致重傷者，處 3 年以上 10 年以下有期徒刑。